【裁判字號】    90,上易,1072
【裁判日期】    900608
【裁判案由】    詐欺
【裁判全文】
臺灣高等法院刑事判決                            九十年度上易字第一七二號
    上  訴  人  臺灣板橋地方法院檢察署檢察官
    被      告  甲○○
    被      告  乙○○
右上訴人因被告詐欺案件，不服臺灣板橋地方法院八十九年度易字第二二００號，中
華民國九十年二月九日第一審判決 (起訴案號：臺灣板橋地方法院檢察署八十八年度
偵字第一三八一二、二三二三二號，併辦案號：台灣臺北地方法院檢察署八十九年度
偵字第一三０四八號)提起上訴，本院判決如左：
    主  文
上訴駁回。
    理  由
一、本案經本院審理結果，認第一審判決對被告甲○○、乙○○為無罪之諭知，核無
    不當，應予維持，並引用第一審判決書記載之證據及理由。
二、檢察官上訴意旨以：被告等於八十七年六、十一月分別遭廠商北洲實業有限公司
    （以下簡稱北洲公司）、昱俐國際股份有限公司（以下簡稱昱俐公司）等公司倒
    帳，被告乙○○又擅自以公司資產新台幣（下同）一千餘萬元借予友人而導致公
    司周轉不靈，顯見被告等在八十七年十一月間財務已呈困窘，而仍以挖東牆補西
    牆之方式在經營。又被告等自承依業界付款慣例是收受貨物後之次月結算帳款，
    再開二個月期之支票，則被告之存貨於八十八年三月十七日至同年月二十日遭往
    來廠商取回，由此可知，存貨均是八十七年十二月間交貨，八十八年一月間結帳
    ，被告開二個月期票即八十八年三月之期票，八十八年三月均退票庫存貨物始被
    往來廠商取回，足證被告公司存貨亦均係積欠廠商貨款，並非被告公司之資產，
    然而法院判決以被告訂貨時尚有能力付款，庫存貨物價值尚有五百餘萬元之認定
    ，容有事實不符，綜上所述，被告等在八十七年十一月間時，經濟業已陷入周轉
    不靈之困境，而仍以挖東牆補西牆之方式經營，顯見其等確有詐欺犯意云云。
三、按刑法第三百三十九條第一項詐欺罪之成立，以意圖為自己或第三人不法所有，
    以詐術使人將本人或第三人之物交付為要件。所謂以詐術使人交付，必須被詐欺
    人因其詐術而陷於錯誤，若其所用方法，不能認為詐術，亦不致使人陷於錯誤，
    即不構成該罪，最高法院四十六年臺上字第二六０號亦著有判例足資參照。至於
    債務人於債之關係成立後，如有未依債之本旨履行民事債務之情形，在一般社會
    經驗上可能之原因甚多，縱令是出於惡意不為履行，苟無足以證明其在債之關係
    發生時，自始即具有不法所有意圖之積極證據，亦僅能令負民事債務不履行之責
    任，依刑事訴訟法第一百五十四條之規定，尚不得據此債信違反之客觀事態，而
    推定債務人原有詐欺取財或詐欺得利之犯意。又按民事債務當事人間，若有未依
    債務本旨履行給付之情形，在一般社會經驗而言，原因非一，其因不可歸責之事
    由無法給付，或因合法得對抗他造主張抗辯而拒絕給付，甚至債之關係成立後，
    始行惡意遲延給付，皆有可能，非必出於自始無意給付之詐欺犯罪一端。而刑事
    被告依法不負自證無罪之義務，故在別無積極證據之情形下，自難違反刑事訴訟
    法第一百五十四條之規定，以被告單純債務不履行之狀態，推定被告自始即有不
    法所有之意圖而施用詐術。復按實務上或有資力不足之人因債務不履行而觸犯該
    項罪名者，除非依據可得證實之交易習慣，足認被告負有積極開示財產狀況以供
    授信調查之先行義務，否則仍需以被告曾對相對人實施具體欺罔手段為前提，並
    非僅因其單純默密財產狀況而科以刑罰制裁。
四、上訴意旨認被告甲○○、乙○○共同涉有刑法第三百三十九條第一項之詐欺取財
    犯行，無非係以：被告等於八十七年十一月間，明知公司財務已周轉不靈，仍以
    挖東牆補西牆之方式經營為論據。
五、經查：被告甲○○、乙○○一再坦承有向告訴人杰德國際有限公司（以下簡稱杰
    德公司）、台碩國際股份有限公司（以下簡稱台碩公司）訂購上開貨物，杰德公
    司部分，八十八年二月五日支付六萬九千九百三十元，二月十二日支付一萬九千
    多元，尚欠十五萬多元，台碩公司部分，二月五日支付九千五百五十五元，三月
    五日支付七千五百零八元，尚欠台碩公司之貨款三萬六千四百零四元，彼等經營
    之蓮洋科技有限公司（以下簡稱蓮洋公司），因與許多廠商往來，八十七年六月
    、十一月開始分別被廠商北洲公司、昱俐公司等公司倒債，八十八年三月才開始
    週轉不靈等事實。而告訴人杰德公司代理人丙○○於原審調查及本院審理時均陳
    稱：伊告訴的目的是被告等訂貨二次，只付一次貨款，希望被告能夠還錢（見原
    審卷第二七頁、本院九十年五月二十五日審判筆錄），告訴人台碩公司代理人陳
    雅玲於原審調查時亦陳稱：伊與被告等交易五筆，但只付前二筆款項，所以告被
    告等詐欺等語（見原審卷第二七頁）。參以蓮洋公司係於八十七年十二月二十四
    日第一次向告訴人杰德公司訂購貨物，告訴人杰德公司分別於八十八年一月二十
    七日、八十八年二月五日送貨，應收之貨款各為六萬九千九百三十元、一萬九千
    九百五十元，被告開立二張支票支付貨款，並均已兌現，此有告訴人杰德公司函
    送之訂購單一紙、出貨單三紙在卷可參。又蓮洋公司於八十八年一月二十五、二
    十六日第二次向杰德公司訂購貨物，貨款分別為六萬九千三百元及八萬九千八百
    八十元，乃因蓮洋公司職員許明弘接獲福將公司之訂單，始向告訴人杰德公司訂
    購貨物，且所訂購之貨物並均已轉賣予福將公司，此經證人丙○○、許明弘證述
    在卷，並有出貨單二紙在卷（八十八年度偵字第一三八一二號偵查卷第十頁、第
    十一頁）。另蓮洋公司係於八十七年十二月十日起至八十八年三月三日止，分別
    五次向台碩公司訂購貨物，貨款共計五萬三千四百六十七元，蓮洋公司已給付第
    一、二次之貨款一萬七千零六十三元，尚欠三萬六千四百零四元，此經告訴人台
    碩司代理人陳雅玲陳述在卷，並有台碩公司出貨報表一紙在卷可憑，依該報表，
    蓮洋公司尚未給付之貨款分別有二千四百六十元、八千五百元或一萬二千七百五
    十元不等，顯見訂購之金額非多，與先前被告二人已給付予告訴人杰德公司、台
    碩公司之貨款相較，尚非超越被告二人給付能力之範圍。足認被告等係陸續向告
    訴人公司進貨，且陸續支付貨款，彼此生意往來多時，被告等並非一經進貨即告
    逃避，被告等所辯應可採信。檢察官所舉之證據尚不能證明被告等向告訴人杰德
    、台碩公司進貨之初，有施用詐術使告訴人杰德公司、台碩公司陷於錯誤而交付
    財物之客觀行為，亦不能證明被告等於進貨時，有詐欺之主觀犯意。被告單純進
    貨未支付部分貨款之行為，尚與刑法詐欺取財罪之構成要件有間，告訴人本件告
    訴之目的即係為向被告求償債務，並已與被告於原審法院調查中及本院審理時達
    成民事和解，有卷附之和解書可按（見原審卷第九四頁，本院卷）。本案顯係民
    事債務之紛爭，與詐欺罪之構成要件不符。此外，復查無其他積極證據，足認被
    告甲○○、乙○○有詐欺犯行，不能證明被告甲○○、乙○○犯罪。
六、原判決以不能證明被告甲○○、乙○○犯罪而均為無罪之諭知，並無不合，檢察
    官上訴意旨仍執前詞指摘原判決不當，為無理由，應予駁回。
據上論斷，應依刑事訴訟法第三百七十三條、第三百六十八條，判決如主文。
本案經檢察官劉惟宗到庭執行職務。
中      華      民      國    九十      年      六      月       八     日
                                臺灣高等法院刑事第六庭
                                    審判長法  官  陳  春  秋
                                          法  官  王  麗  莉
                                          法  官  徐  培  元
右正本證明與原本無異。
不得上訴。
                                          書記官  秦  仲  芳
中      華      民      國     九十     年     六     月      八        日


司法院資訊處製作；財團法人民間司法改革基金會備份。
